最　高　行　政　法　院　判　決
　　　　　　　　　　　　　　　　　　 96年度判字第01700號
上　訴　人　統聯保全股份有限公司
代　表　人　甲○○
被 上訴 人　財政部高雄市國稅局
代　表　人　乙○○
上列當事人間因營利事業所得稅事件，上訴人對於中華民國95年
2月27日高雄高等行政法院94年度訴字第816號判決，提起上訴，
本院判決如下：
    主  文
上訴駁回。
上訴審訴訟費用由上訴人負擔。
    理  由
一、緣上訴人辦理民國（下同）91年度營利事業所得稅結算申報
    ，列報利息收入新臺幣（下同）24,161元，被上訴人初查以
    上訴人雖提出買賣契約書主張於開業前即向訴外人駱廖秀香
    購買土地，故帳列有其他預付款38,000,000元，惟其截至91
    年度止尚未取得所有權，亦未取回該筆款項，顯有公司之資
    金貸與他人未收取利息情事，乃依行為時營利事業所得稅查
    核準則（下稱查核準則）第36條之1規定，予以設算利息而
    核增利息收入2,580,200元，核定本年度利息收入2,604,361
    元；上訴人不服，申請復查，未獲變更；遂循序提起本件行
    政訴訟。
二、上訴人在原審起訴主張略以：
  (一)行為時之查核準則第36條之1，既屬未經法律明確授權之職
    權命令，自仍有司法院釋字第217號解釋之適用，否則即有
    違憲法第l9條租稅法律主義之虞。被上訴人竟以法體系圓滿
    性之要求，將其逕予適用非行為時之查核準則，並稱此乃在
    於填補立法設計殘缺性之法律漏洞，主要在於維持法體價值
    之一貫性云云，實難令人認同。若可以任令稽徵機關以法體
    系圓滿性為藉口，援用行為後所制定之法律，則法安定性何
    在？人民之財產權將如何受到保障？其不法之處甚為灼然。
  (二)上訴人已提出買賣契約書及收據等影本以供查核，詎被上訴
    人仍以其他間接證據據以質疑系爭款項非買賣土地之價款，
    實屬臆測，並無所據，被上訴人所提間接證據除能證明上訴
    人所提出之買賣契約書及收據等證據係屬偽造外，實不能僅
    憑主觀臆測而將此款項列為上訴人公司貸與訴外人駱廖秀香
    之借款，而設算利息，否則即有侵害人民財產權之嫌。況上
    訴人與訴外人駱廖秀香於92年10月1日解除系爭土地買賣契
    約，訴外人駱廖秀香已於同年10月6日起，分筆以電匯或跨
    行轉帳方式，陸續返還上開價款，是被上訴人予以設算利息
    收入，顯有不合等語，請求撤銷訴願決定及原處分。
三、被上訴人則以：
  (一)查核準則係財政部本其職權依各有關法律所訂定，以作為所
    屬各級稽徵機關查核各項稅捐之標準。另按稅捐法制上，即
    使有「租稅法定原則」之適用，但基於「法體系圓滿性」之
    要求，仍容許填補「立法設計殘缺性」的法律漏洞，以維持
    法體價值之一貫性。查核準則第36條之1第1項規定，係為防
    止公司股東董事任意挪用公司款項移作私用，而為設算利息
    等技術性、細節性事項加以規範，並未逾越所得稅法等相關
    之規定意旨，公司資金既經股東借用或挪用，應設算公司有
    利息收入，自有其合憲性，亦不違背實質課稅原則。此觀最
    高行政法院92年度判字第361號判決自明，上訴人所訴顯屬
    誤解，不足採憑。
  (二)末查本件上訴人相同爭執事項之89年度營利事業所得稅事件
    ，業經原審法院以92年度訴字第1032號判決認定上訴人所提
    示之證據資料，尚不足以證明系爭暫付款之原因事實，自難
    謂其就此待證事實已盡其舉證責任，則被上訴人依查得之證
    據資料認定事實，並依查核準則第36條之1之規定設算利息
    收入，即無不合等由，駁回上訴人在案，足證被上訴人依查
    得之證據資料認定事實，並依查核準則第36條之1之規定設
    算利息收入，即無不合等詞置辯。
四、原審斟酌全辯論意旨及調查證據後，以：
  (一)按司法院釋字第247號解釋及釋字第438號解釋一再肯認查核
    準則之規定，與憲法第15條、第19條、第23條、第7條尚無
    牴觸。本件原處分所適用之查核準則第36條之1，係為執行
    所得稅法第24條第1項收入認列，而就技術性、細節性事項
    加以規定，並未逾越母法，與憲法第19條、第23條、行政程
    序法第150條第2項、第158條第1項第2款、中央法規標準法
    第5條第2項、第6條並無牴觸，尤無違反實質課稅、授權明
    確性原則、以及舉證責任分配法則之可言（最高行政法院94
    年度判字第836號判決參照）。
  (二)按稅務訴訟之舉證責任分配理論與一般行政訴訟相同，即認
    為在事實不明之情況下，其不利益應歸屬於由該事實導出有
    利之法律效果之訴訟當事人負擔，易言之，主張權利或權限
    之人，於有疑義時，除法律另有規定外，原則上應就權利發
    生事實負舉證責任，而否認權利或權限之人或主張相反權利
    之人，對權利之障礙、消滅或排除事實，負舉證責任，行政
    訴訟法第136條準用民事訴訟法第277條規定及最高行政法院
    36年判字第16號判例，足資參照。本件被上訴人既查得上訴
    人帳列暫付款38,000,000元，自已就課稅事實負舉證責任，
    則上訴人既主張系爭暫付款係因業務需要購買土地所支出之
    款項，即應就該排除課稅之事實負舉證責任。雖上訴人提出
    不動產買賣契約書，並請求訊問證人駱廖秀香為證，資以證
    明系爭暫付款係為購置土地而支出。惟查，證人駱廖秀香於
    原審作證之證詞 ( 詳原審94年12月28日準備程序筆錄），
    足見證人駱廖秀香對於出售土地情事並不清楚；又觀之本件
    上訴人所提不動產買賣契約書所載：「出賣人駱廖秀香，承
    買人統聯保全股份有限公司代表人王昭惠，介紹人王景亮」
    ，與證人駱職成所稱係與上訴人總經理王景亮訂約，並不相
    符。且系爭土地為農業用地，乃公示於土地登記簿謄本之事
    實，一般大眾於購買土地前，必申請土地登記簿謄本或查明
    其使用分區，上訴人為從事保全服務業務，設立於高雄市，
    資本額為4,000萬元，於開業前（開業日期87年12月2日）即
    以3,800萬元向駱廖秀香購買農業用地，又該農業用地根本
    無法作上訴人營運建築使用，則上訴人於買受該4筆土地前
    竟未先詳細調查該土地現狀，即將數額高達3,800萬元之現
    金交付地主，且未有任何擔保，顯違一般土地交易常情。
  (三)第查，上訴人於87年8月12日向訴外人駱廖秀香購置土地，
    同日分次自板信商業銀行前鎮分行之帳戶提領高達3,800萬
    元之現金憑以支付土地款，然上訴人並未就該土地取得抵押
    權或地上權等擔保，以保全其債權，有高雄縣路竹地政事務
    所92年11月19日路所一字第0920009987號函在卷可佐，則上
    訴人在無任何擔保之下，竟將土地款全數於訂約日分次付清
    ，是該現金是否支付土地款，已有疑義。另查，上訴人於87
    年8月12日（即訂約當日）從板信商業銀行前鎮分行分14次
    提領金額不等之款項，合計4,000萬元，為上訴人於原審法
    院92年度訴字第1032號訴訟中所不爭，上訴人既與地主於買
    賣契約書中載明土地款應於訂立契約時一次付清，則上訴人
    只須由其銀行帳戶將土地款一次提領完畢或以轉帳方式付款
    即可，焉何於同一日內分數次提領該款項，亦有可疑。再者
    ，買賣雙方既約明土地款應於訂約當日一次付清，且依上訴
    人主張亦已付清該價款，惟該土地歷經數年仍未辦理所有權
    移轉登記及交付使用，亦違常情。雖上訴人嗣提出其與地主
    駱廖秀香於92年10月1日所訂定之不動產買賣契約解約書及
    上訴人活期存款存摺，主張系爭土地買賣業經解除，地主亦
    已分期償還價款云云；然查，上訴人於原審法院92年度訴字
    第1032號審理中供稱：「上訴人於民國87年以公司資金3,80
    0萬元向地主購買土地，雙方有契約存在，後來發現農地無
    法過戶，故要求地主取消交易退還價款，但地主拒絕，後來
    由地主家人以入股方式解決糾紛，金額共3,790萬元，有股
    東名冊為證。」等語（詳該卷第86～87頁），則上訴人與地
    主間既以地主家人入股方式解決前揭購地糾紛，由地主即駱
    廖秀香家人取得上訴人公司股東資格，並由地主之子甲○○
    為上訴人公司代表人，如此由地主家人入主公司，地主仍保
    有土地，該3,800萬元仍列於公司預付款帳項下，而無庸設
    算利息收入，顯有不合。又依上訴人所提示華南商業銀行北
    高雄分行活期存款存摺（帳號：00000000000-0），訴外人
    駱廖秀香自92年10月6日起至同年10月16日止計跨行電匯總
    計3,900萬元入該帳戶，非3,800萬元，則該款究係退還款或
    其他款項，亦屬不明，且如係因解除契約退還款，亦應將該
    款載入公司92年度帳冊以供被上訴人查核，上訴人又何以於
    92年度營利事業所得稅申報，同意被上訴人利息設算（詳卷
    附上訴人說明書），是要難僅憑上訴人提示帳簿存摺及前揭
    不動產買賣契約解約書即得主張兩造確有不動產買賣，且於
    契約解除後出賣人已退還價款云云，是上訴人此之主張，亦
    不可採。
  (四)上訴人另主張本件爭議在於利息收入是否實現，未因暫付款
    而有利息收付實現，設算利息收入違反實質課稅原則，被上
    訴人未調查即予設算利息收入，顯有不合云云。惟按公司組
    織之會計基礎，依行為時所得稅法第22條第1項規定，應採
    用權責發生制。所謂權責發生制，依商業會計法第9條第2項
    規定，係指收益於確定應收時，費用於確定應付時，即行入
    帳，決算時收益及費用，並按其應歸屬年期作調整分錄。又
    「凡應歸屬於本年度之收入或收益，除會計基礎經核准採用
    現金收付制者外，應於年度決算時，就估計數字，以『應收
    收益』科目列帳。」為查核準則第27條前段所明定。至個人
    綜合所得稅之課徵始以收付實現為原則（最高行政法院70年
    判字第117號判例參照），本件上訴人為公司組織，其91年
    度營利事業所得稅結算申報，帳列暫付款38,000,000元，被
    上訴人以上訴人未能提供足以憑信之入帳憑證及營業有關資
    料，其應收取之利息即應按權責發生年度決算，就估列數字
    以「應收收益」科目列帳，並無不合，上訴人前揭主張將個
    人綜合所得稅之課徵原則，錯誤套用於本件營利事業所得稅
    之爭訟，並不足採。
  (五)末按憲法第19條規定人民有依法律納稅之義務，係指人民僅
    依法律所定之納稅主體、稅目、稅率、納稅方法及納稅期間
    等項而負納稅之義務。至於課稅原因事實之有無及有關證據
    之證明力如何，乃屬事實認定問題，不屬於租稅法律主義之
    範圍，司法院釋字第217號解釋闡述甚明。查核準則第36條
    之1規定設算利息收入，係屬營利事業如何計算利息所得收
    入認列之事實認定問題，與所得稅法第14條第1項第5類第4
    款計算租賃所得之規定無涉。上訴人91年度營利事業所得稅
    結算申報，帳列暫付款38,000,000元，自應就該排除課稅之
    事實負舉證責任，且其所舉事證均不可採，業如前述，則被
    上訴人依查核準則第36條之1規定予以設算利息收入，洵屬
    有據，無違司法院釋字第217號解釋之意旨，上訴人主張被
    上訴人依查核準則第36條之1規定予以設算利息收入，違反
    憲法第l9條租稅法律主義云云，並不可採。從而駁回上訴人
    在原審之訴。
五、上訴人上訴意旨略以：
  (一)系爭查核準則，於行為時僅為職權命令，應不得有擬制之設
    算規定，否則即與租稅法律主義有違。上訴人於原審已對據
    以適用本案之系爭查核準則提出上述合法性質疑，惟原判決
    所提釋字第247號、第438號解釋無非說明系爭查核準則就所
    得稅部分事項屬補充適用規定，與本案第36條之1第1項並無
    無直接相關。是以原審判決未對上訴人「行為時」是否得適
    用系爭查核準則加以審究，並說明系爭查核準則仍具擬制效
    力之合法性基礎，有判決不備理由之違法。
  (二)系爭查核準則既不得於本案適用，則本案審究重點仍在上訴
    人是否因土地買賣價金給付行為而受有利息收入，亦即舉證
    責任分配問題，上訴人既無經濟上實際所得存在，被上訴人
    若仍對之設算利息收入，即應由被上訴人舉證上訴人此項收
    入存在。同時此與營利事業所得稅係採權責發生制無關，原
    審判決認上訴人錯誤套用收付實現制，恐亦有誤會等語，請
    求廢棄原判決，並撤銷訴願決定及原處分。
六、本院按：
  (一)查核準則在現行稅捐法制上，其規範位階為法規命令，可為
    處理本案爭點之適格法規範。爰說明其理由如下：
    1.依現行司法實務或學理上之通說，一向認為，稅務案件複
      雜瑣碎，無法完全以立法院通過之法律預為完整規範，甚
      至藉由國會通過之法律所授權制定之法規命令，也無法預
      先思及並因應所有千變萬幻的個案事實。而須由行政機關
      或法院視個案事實之特殊性，予以補充。因此即使在「稅
      捐法定原則」下，同樣容許行政或司法機關為法律漏洞之
      填補。
    2.在上開法制觀點下，查核準則在現行稅捐法制上一向被認
      為具有「法規命令」之地位（司法院釋字第438號解釋意
      旨參照）。所以其應為本案之適格法規範，上訴意旨指稱
      查核準則僅具行政規則之位階，不得據為本案之適格法規
      範一節，揆諸現行司法權威部門（司法院大法官會議）表
      示之法律見解，尚屬無據。
  (二)其次要說明者，正是因為稅法在稅基之認定上，依實質課稅
    原則，採經濟觀察法，才會有查核準則第36條之1規定之制
    定。而且查核準則第36條之1在本案中之適用，是分為二個
    階段的：
    1.第一階段是構成要件之「定性」，認定上訴人主張因買賣
      而支付予他人之現金，不符合經濟實質，故應「定性」為
      借貸行為。這時之判斷重點不在上訴人能否證明買賣為真
      正，或被上訴人能否證明借貸為真正（即待證事實舉證責
      任之配置爭議）。而在於「該等買賣所形成之法律關係是
      否具有經濟實質內涵」。這是因為稅捐是以人民之經濟活
      動成果為課徵對象，而經濟活動成果又是以私法來加以維
      持鞏固。因此稅法原則上應尊重人民對經濟活動成果之私
      法上安排。不過當人民意識私法上安排不是只有產生私法
      上之法律效果，還同時附帶產生稅法上之法律效果時，即
      會發生「意在此而言於彼」之情事，利用私法所呈現之外
      觀，來實質規避應納之稅負。這時稅捐法制才會例外從稅
      捐獨立性之觀點，把「濫用私法形式，卻不符合經濟實質
      」之經濟成果安排，用稅法之觀點予以矯正。上訴意旨對
      此把爭議之重心置於待證事實之舉證責任配置上，實出於
      其對稅捐法制之誤解。
    2.第二階段才是在「定性」為借款，產生擬制設算利息之法
      律效果。而這個法律效果一方面是由法規範所直接形成，
      另一方面，在價值衡量上也有之合理性（因為公司是以營
      利為目的，將資金流入第三人手中，而沒有其他原因關係
      時，認定為有償之借貸，而有利息收入，符合常情）。故
      上訴意旨在此仍主張：「舉證責任應如何分配」云云，亦
      非有據。
  (三)總結以上所述，本件原判決之判斷結論，尚無違誤。上訴意
    旨之各項指摘內容，乃出於其對現行法制之誤解，自屬無據
    。故其上訴為無理由，應予駁回。
據上論結，本件上訴為為無理由，爰依行政訴訟法第255條第1項
、第98條第1項前段，判決如主文。
中　　華　　民　　國　　96　　年　　9　　 月　　20　　日
                  第二庭審判長法  官　鄭　淑　貞
                              法  官  黃　合　文
                              法  官　吳　明　鴻
                              法  官　鄭　小　康
                              法  官　帥　嘉　寶
以  上  正  本  證  明  與  原  本  無  異
中　　華　　民　　國　　96　　年　　9　　 月　　21　　日
　　　　　　　　　　　　　　　書記官　莊　俊　亨
